最高法院刑事判決　　　　　　　　　　　　　　　　八十八年度台上字第一三○號
　　上　訴　人　甲○○
　　選任辯護人　王忠沂律師
右上訴人因過失致人於死案件，不服台灣高等法院台中分院中華民國八十七年九月二
十三日第二審更審判決（八十七年度重上更(三)字第一四號，起訴案號：台灣彰化地方
法院檢察署八十二年度偵字第一三六六號），提起上訴，本院判決如左：
    主  文
原判決撤銷，發回台灣高等法院台中分院。
    理  由
本件原判決認定上訴人甲○○於民國八十二年一月十四日二十時二十分左右，駕駛車
牌號碼000－0000號(現已更換為ＰＷ－五七五五號)紅色寶獅三○五型（羽田
標緻）自用小客車，沿寬約五公尺而未劃道路中心線及未劃分快慢車道之彰化縣秀水
鄉○○村○○街往金興村方向行駛，應注意車前狀況並隨時採取必要之安全措施，而
當時並無不能注意之情事，竟疏於注意車前狀況，以致於行經秀水鄉○○街二三○號
門前，見身著暗色衣服亦疏未注意左右來車即貿然橫越道路之李招治時，因煞避不及
而撞及李招治，致李招治因此受顱內出血之傷害，送醫後延至同月十六日二十二時二
十八分左右不治死亡等情。因將第一審論處上訴人因過失致人於死罪刑之判決撤銷，
改判仍論處上開罪刑。固非毫無見地。
惟查：(一)刑事訴訟法上所謂認定犯罪事實之證據，係指足以證明被告確有犯罪行為
之積極證據而言，該項證據必須適合於被告犯罪事實之認定，始得採為斷罪之資料；
如科刑判決所認定之事實，與所採之證據不相適合，即證據上理由矛盾，其判決當然
為違背法令。原判決於事實欄認定被害人李招治「身著暗色衣服，疏未注意左右來車
，貿然橫越道路」，依其理由欄記載，係以告訴人即被害人之孫李省全之陳述與第一
、二審之勘驗筆錄（一審卷五二、五三頁暨原審交上訴卷四五、四六頁）為其所憑證
據；然查告訴人在警訊陳稱伊在屋內打電話，聽到煞車及撞到人之聲音，乃由屋內走
出來探望，看到伊祖母倒在伊家門前云云（見相驗卷六頁），如果無訛，被害人究竟
如何被車撞及﹖是否穿越道路當中被撞﹖告訴人並未目擊；又上開勘驗筆錄關於告訴
人陳述以外之記載，均不足以證明被害人未注意左右來車而貿然橫越道路，而告訴人
之陳述，亦僅稱「被害人自隔壁廟裏回來時被撞」（見一審卷五二、五三頁）或稱「
被害人已越過大馬路到伊家大門口被撞」（原審更三卷四一頁）等語，並未述及被害
人於橫越道路時被撞；則原判決據以認定「被害人疏未注意左右來車，貿然橫越道路
」，顯與所採之證據不相適合，按之上開說明，自有證據上理由矛盾之違法。(二)刑
法上之過失犯，以行為人對於結果之發生應注意並能注意而不注意為成立要件。原判
決既認定上訴人於八十二年一月十四日晚上八時二十分許駕駛上開汽車行經肇事地點
，疏於注意車前狀況並隨時採取必要之安全措施，適被害人身著暗色衣褲疏未注意左
右來車而貿然橫越道路，以致煞避不及，而撞及被害人等情，則被害人於夜晚貿然橫
越道路，是否為上訴人所能注意，乃上訴人應否負過失責任之前提，原審就此事實關
係，僅泛言當時並無不能注意之情事，惟當時狀況如何﹖究有何能注意而不注意之具
體情形﹖並未依法審認明白，於判決事實欄詳細記載，在理由內敘明其憑以認定之證
據，本院尚無從為其適用法律當否之判斷。(三)事實審法院依職權調查所得之證據資
料，如其內容或對同一待證事實之價值不相一致時，應於判決書內敘明理由，加以取
捨，形成心證，以認定事實，否則如就此等證據未加取捨，全部採為認定犯罪事實之
依據，而未說明理由，即有證據上理由矛盾及理由不備之違法。告訴人就追尋肇事汽
車之情況，既稱「我打電話時聽到外面撞車聲，即刻出來發現七、八公尺外有被告的
車子」（見一審卷二五、二六頁），又稱「在車禍現場沒看到被告」（見交上訴卷五
四頁）「當時我看到該車是紅色，車種是寶獅，距離約一百二十公尺，由何人駕駛我
不了解」（見相驗卷六頁背面），既稱上訴人所駕之汽車「搖下前面二個車窗」（見
交上訴卷七六頁)，又稱「搖下一個車窗，駕駛座那邊」（見交上卷一○八頁反面)，
原判決未予取捨，俱引為論罪證據，亦有證據上理由矛盾之違法。(四)告訴人之告訴
，係以使被告受刑事訴追為目的，是其陳述是否與事實相符，仍應調查其他證據以資
審認。原判決認定上訴人駕駛上開小客車撞及被害人，無非以告訴人指訴其於本件車
禍發生後騎機車追尋肇事車輛，發現上訴人駕駛上開汽車經新興街往南行駛再折返至
高速公路上方陸橋迴車，上開汽車與其所見肇事汽車之類型、顏色一致，且車禍發生
翌日，上訴人將車禍發生地點及被害人住處告知吳宗誠，由吳宗誠前往探詢被害人情
形，並表示將促上訴人出面負責等情，為主要論據。然查告訴人自稱其追尋肇事汽車
共計三次與上訴人會車，並追至上訴人住處，仍不敢指認上訴人確係肇事者（見偵字
卷五一、五二頁，交上訴卷五五頁）；又證人吳宗誠雖證稱上訴人有向其說明告訴人
之家人被車撞到暨案發地點，但上訴人始終否認有請託吳宗誠前往告訴人住處探詢被
害人情形，並辯稱：因陸清松警員向伊提及肇事地點在新興街，而伊有親戚徐金等在
告訴人住處斜對面之上帝公廟當廟祝，伊父陳水德乃於八十二年一月十五日上午八時
許，打電話至徐金等家查詢，而知悉告訴人之祖母發生車禍被撞，又陸警員交待伊要
帶吳宗誠於白天到秀安警察派出所作筆錄，伊乃將上情轉知吳宗誠等語（見一審卷六
七頁），而吳宗誠亦稱：八十二年一月十五日秀安警察派出所陸警員打電話給上訴人
要其找證人，上訴人叫伊去該警察派出所作筆錄，伊去派出所之前為瞭解情況，乃先
至告訴人家詢問告訴人在前一日發生何事，並非上訴人要伊至告訴人住處等語（見偵
字卷一五頁，一審卷四三、六三頁，交上訴卷一三二頁，更一卷三一、六二頁，更三
卷五六、五七頁），證人即警員陸清松在偵查中證稱：八十二年一月十五日凌晨，伊
打電話至上訴人家，要上訴人過來作筆錄，不到二十分鐘，上訴人就到派出所，伊告
以今天晚上有一件車禍可能牽涉上訴人，並口頭問上訴人有無經過新興街，有無不在
場證明，上訴人說赴其老板請客之宴席，伊乃要其白天帶老板一同到派出所作筆錄，
伊約談上訴人時，向上訴人說新興街高速公路橋下之廟附近發生車禍等語（見偵字卷
五○、五三頁），是上訴人上開辯解，似非全然無據。按告訴人追尋肇事汽車共計三
次與上訴人會車，並追至上訴人住處，既仍不敢指認上訴人確係肇事者，如果上訴人
係因處理本件車禍之警員告以車禍地點並要其舉出不在場之人證，乃向其住於車禍地
點附近之親戚探詢車禍情形及被害人，並轉知所舉之證人吳宗誠，而吳宗誠又純為瞭
解實際情況而自行前往告訴人住處探詢，並向告訴人表示將促上訴人出面負責，非出
於上訴人之請託，則能否因此而推斷本件車禍確係上訴人駕車撞及被害人所引起，即
非無審究餘地。實情究竟如何，原審未詳予調查，為必要之論斷及說明，遽行判決，
不無調查職責未盡及理由欠備之違誤。以上諸端，或為上訴意旨所指摘，或為本院得
依職權調查之事項，應認原判決仍有撤銷發回更審之原因。又本件於刑事訴訟法修正
前原得上訴於第三審，且已繫屬於法院，依該法施行法第五條第一項規定，仍應依修
正施行前之法定程序終結之，併予明。
據上論結，應依刑事訴訟法第三百九十七條、第四百零一條，判決如主文。
中      華      民      國    八十八    年      一      月     十四     日
                              最高法院刑事第十庭
                                  審判長法官  曾  有  田
                                        法官  林  永  茂
                                        法官  劉  介  民
                                        法官  魏  新  和
                                        法官  白  文  漳
      右正本證明與原本無異
                                              書  記  官
中      華      民      國    八十八    年      一      月     十九     日
